ACORDAO-COMPLETO-2515784

ACÓRDÃO 1051/2022 ATA 6/2022 - SEGUNDA CÂMARA

VISTOS, relatados e discutidos estes autos de recurso de reconsideração interposto por Fernando Sergio de Melo Portinho contra o Acórdão 11601/2020-TCU-Segunda Câmara, por intermédio do qual o Tribunal julgou irregulares as suas contas, da Fundação de Apoio à Universidade do Rio de Janeiro e de Luiz Carlos Dias da Costa, condenando-os solidariamente ao pagamento do débito apontado e aplicando-lhes multa proporcional ao dano.
ACORDAM os Ministros do Tribunal de Contas da União, reunidos em Sessão da Segunda Câmara, com fundamento no artigo 33, da Lei 8.443/1992 e ante as razões expostas pelo Relator:
9.1.  conhecer o recurso de reconsideração para, no mérito, negar-lhe provimento; e
9.2.  enviar cópia desta deliberação à Procuradoria da República no Estado do Rio de Janeiro, à Universidade Federal do Estado do Rio de Janeiro e à Fundação de Apoio à Universidade do Rio de Janeiro.

Recurso de reconsideração interposto por Fernando Sérgio de Melo Portinho contra o Acórdão 11.601/2020-2ª Câmara.

Segunda Câmara

Universidade Federal do Estado do Rio de Janeiro.

3. Interessados/Responsáveis/Recorrentes:
3.1. Responsáveis: Fernando Sérgio de Melo Portinho (XXX.926.607-XX); Fundação de Apoio à Universidade do Rio de Janeiro (06.265.414/0001-29); Luiz Carlos Dias da Costa (XXX.481.707-XX).
3.2. Recorrente: Fernando Sérgio de Melo Portinho (XXX.926.607-XX).

13.1. Ministros presentes: Bruno Dantas (Presidente), Augusto Nardes (Relator), Aroldo Cedraz e Antonio Anastasia.
13.2. Ministros-Substitutos presentes: Marcos Bemquerer Costa e André Luís de Carvalho.

ACORDAO-COMPLETO-2545566

Acórdão de Relação 5300/2022 - Segunda Câmara

Acórdão de Relação

AUGUSTO NARDES

Ministra Ana Arraes.

Adoto como relatório a instrução elaborada na Secretaria de Recursos, ratificada de forma unânime pela instância diretiva da unidade (peças 131/133) e homologada pelo Ministério Púbico junto ao TCU (peça 134) :
"INTRODUÇÃO
1.	Trata-se de recurso de reconsideração (peça 101) interposto por Fernando Sergio de Melo Portinho contra o Acórdão 11601/2020-TCU-Segunda Câmara (peça 80) , sob a relatoria da Ministra Ana Arraes. A deliberação recorrida apresenta o seguinte teor (destacando-se os itens impugnados) :
ACORDAM os ministros do Tribunal de Contas da União, reunidos em sessão da 2ª Câmara, ante as razões expostas pela relatora, e com fundamento nos arts. 1º, inciso I, 16, inciso III, alínea "c" e §§ 2º e 3º, 19, 23, inciso III, 26, 28, incisos I e II, e 57 da Lei 8.443/1992 c/c os arts. 214, inciso III, alínea "a", e 215 a 217 do Regimento Interno, em: 
9.1. acolher as alegações de defesa de Telma Nunes de Sá e Esther Hermes Lück, excluindo-as da presente relação processual;
9.2. rejeitar as alegações de defesa apresentadas pela Fundação de Apoio à Universidade do Rio de Janeiro e por Fernando Sérgio de Melo Portinho e Luiz Carlos Dias da Costa;
9.3. julgar irregulares as contas da Fundação de Apoio à Universidade do Rio de Janeiro e de Fernando Sérgio de Melo Portinho e Luiz Carlos Dias da Costa;
9.4. condená-los, solidariamente, ao recolhimento aos cofres do Tesouro Nacional dos valores abaixo dispostos, atualizados monetariamente e acrescidos de juros de mora da data do débito até a data do pagamento, excluindo o valor já ressarcido:
	Valor Original 
	Data da ocorrência
	Débito

	R$ 561.265,10
	1/11/2009
	Débito

	R$ 58.362,63
	27/10/2010
	Crédito

9.5. aplicar-lhes multas individuais de R$ 75.000,00 (setenta e cinco mil reais) , a serem recolhidas aos cofres do Tesouro Nacional, com atualização monetária calculada da data deste acórdão até a data do pagamento, se este for efetuado após o vencimento do prazo abaixo estipulado;
9.6. fixar prazo de 15 (quinze) dias, a contar das notificações, para comprovação, perante o Tribunal, do recolhimento das dívidas acima imputadas;
9.7. autorizar a cobrança judicial das dívidas, caso não atendidas as notificações;
9.8. determinar à Universidade Federal do Estado do Rio de Janeiro que, caso notificada pelo TCU da não comprovação do recolhimento das dívidas, efetue o respectivo desconto na remuneração dos responsáveis, em favor do Tesouro Nacional, na forma estabelecida pela legislação pertinente;
9.9. autorizar o pagamento das dívidas em até 36 (trinta e seis) parcelas mensais consecutivas, caso venha a ser solicitado pelos responsáveis antes do envio do processo para cobrança judicial;
9.10. fixar o vencimento da primeira parcela em 15 (quinze) dias, a contar do recebimento das notificações, e o das demais a cada 30 (trinta) dias, com incidência dos respectivos encargos legais sobre o valor de cada prestação; 
9.11. alertar aos responsáveis que a inadimplência de qualquer parcela acarretará vencimento antecipado do saldo devedor;
9.12. enviar cópia desta decisão aos responsáveis e ao procurador-chefe da Procuradoria da República no Estado do Rio de Janeiro, para as providências cabíveis.
HISTÓRICO
2.	A tomada de contas especial (TCE) sob comento foi instaurada pela Universidade Federal do Estado do Rio de Janeiro (UniRio) para apurar irregularidades na execução do Contrato de Prestação de Serviços 6/2008, celebrado entre a UniRio e a Fundação de Apoio à Universidade do Rio de Janeiro (Furj) .  Esse contrato foi celebrado no âmbito do Convênio 81/2005, firmado entre o Ministério da Educação (MEC) e a universidade, tendo como objeto "Implantar e ofertar o Curso de Especialização em Novas Tecnologias para o Ensino da Matemática e o Curso Sequencial em Empreendedorismo e Inovação, dentro do Sistema Universidade Aberta do Brasil para o 1° e 2º semestres" (peça 1, p. 11) .
2.1.	Conforme disposto no item quinto do Plano de Trabalho do Contrato 6/2008 (peça 1, p. 7- 9) , a execução desse objeto envolveu o repasse de R$ 561.265,10, do MEC para a UniRio, liberados mediante a ordem bancária 2008OB900810, de 5/5/2008 (peça 1, p. 46) .
2.2.	Na fase interna da TCE, após análise e reanálise das prestações de contas e esgotadas as medidas administrativas para saneamento dos autos, a UniRio concluiu que não ficou demonstrado o nexo de causalidade entre o pactuado e o realizado, ocasionando a reprovação da prestação de contas em sua totalidade (peça 2, p. 128-130, 135-136, 141-143) . 
2.3.	No âmbito do TCU, analisada a documentação recebida, a área técnica, inicialmente,  promoveu a citação da Furj e de Fernando Sergio de Melo, presidente da entidade no período de 23/3/2004 a 19/11/2009, cujos ofícios e respostas se encontram às peças 11, 10, 18 e 19. Após a análise das respostas, a Secex-RJ identificou a necessidade de incluir Luiz Carlos Dias da Costa, superintendente Geral da Furj à época dos fatos, como responsável, e promoveu novas citações dos responsáveis solidários (peça 20) .
2.4.	Diante de novas informações trazidas aos autos, a Unidade Técnica entendeu aconselhável a ampliação, mais uma vez, do rol de agentes citados, incluindo, dessa vez, além dos citados anteriormente, Telma Nunes de Sá, Gerente Financeira à época dos fatos e Esther Hermes Lück, na condição de gestora do Contrato 6/2008 (peça 38) .
2.5.	Concluídas as análises das alegações de defesa de todos os responsáveis, a unidade instrutiva propôs acatar as alegações de defesa apresentadas por Telma Nunes de Sá. Quanto aos demais, propôs rejeitá-las, julgar suas contas irregulares, condená-los em débito e aplicar-lhes multa (peça 77) .
2.6.	O Ministério Público junto ao TCU divergiu da proposta da unidade técnica em relação a dois pontos: valor do débito atribuído à responsável Esther Hermes Lück, em virtude de acatar parcialmente suas razões de defesa, e data do débito (peça 79) .
2.7.	A Relatora, por sua vez, concordou em parte com o posicionamento do MP/TCU, pois excluiu Esther Hermes Lück do rol dos responsáveis, o que resultou no acórdão vergastado (peça 81) .
2.8.	Inconformado, o ex-presidente da Furj interpôs recurso de reconsideração (peças 101) requerendo a reforma do Acórdão 11601/2020-TCU-Segunda Câmara, para que seja reconhecida sua ilegitimidade passiva, a exclusão de sua responsabilidade, a ofensa ao contraditório e ampla defesa, e que o processo seja arquivado. 
ADMISSIBILIDADE
3.	Reitera-se o exame preliminar de admissibilidade contido na peça 102, que foi ratificado pelo Relator, Ministro Augusto Nardes, na peça 104, o qual concluiu pelo conhecimento do recurso, suspendendo-se os efeitos dos itens 9.3, 9.4, 9.5 e 9.7 do Acórdão 11601/2020-TCU-Segunda Câmara em relação ao recorrente e a todos os demais devedores solidários, eis que preenchidos os requisitos aplicáveis à espécie.
MÉRITO
4.	Delimitação
4.1.	 Constitui objeto do presente recurso verificar se:
	a) ocorreu prescrição, em exame de ofício; 
	b) as presentes contas podem ser consideradas iliquidáveis (peça 101, p. 2-8) ;
	c) as disposições da IN/STN 1/1997 não se aplicam ao Contrato 6/2008 (peça 101, p. 13-15) ;
	d) cabe a ilegitimidade passiva em relação ao recorrente (peça 101, p. 16-19) ;
	e) inexiste pressuposto para instauração desta TCE em face do recorrente (peça 101, p. 19-22) ;
	f) houve ofensa aos princípios do Contraditório e da Ampla defesa (peça 101, p. 22-36) .	
5.	Exame de ofício da prescrição.
5.1.	Embora a questão tenha sido tratada pelo MP/TCU, por ocasião da preliminar de prescrição arguida pela responsável Esther Hermes Lück (peça 79, p. 17-18) , o exame da prescrição assume particular relevância ante o julgamento, pelo STF, do RE 636.886 (tema 899 da repercussão geral) e suas repercussões.
Análise
5.2.	Os significativos impactos desse julgamento foram objeto de análise pela Serur em manifestações anteriores e, por economia processual, juntou-se a estes autos excertos dessas manifestações (peça 130) , em que foram fundamentadas as seguintes premissas, que serão consideradas no presente exame:
	a)  pela jurisprudência até então vigente, a pretensão punitiva exercida pelo Tribunal de Contas estava sujeita à prescrição, regida pelos critérios fixados no Acórdão 1441/2016-TCU-Plenário. Já quanto ao débito, a ação de ressarcimento era considerada imprescritível, por expressa previsão do art. 37, § 5º, da Constituição Federal. No entanto, ao julgar o RE 636.886, o STF conferiu nova interpretação a esse dispositivo, fixando a tese de que "é prescritível a pretensão de ressarcimento ao erário fundada em decisão de Tribunal de Contas";
		b)  embora o RE 636.886 tenha por objeto a execução de acórdão condenatório proferido pelo TCU, a interpretação conferida pelo STF ao art. 37, § 5º, da Constituição, afeta a ação de ressarcimento como um todo, abrangendo não só a execução, mas também a pretensão condenatória. E, ao contrário da decisão proferida no julgamento do tema 897 (RE 852.475) , no tema 899, relativo à atuação do Tribunal de Contas, a conclusão de que a pretensão de ressarcimento é prescritível foi estabelecida de forma categórica, sem ressalvar as condutas dolosas qualificáveis como ato de improbidade;
	c)  as pretensões punitiva e de ressarcimento devem observar o mesmo regime na atividade de controle externo, dado o objetivo comum da prescrição, de fixar prazo para o Tribunal de Contas agir, buscando caracterizar o ilícito, identificar seu autor, dimensionar as consequências da conduta (em especial, a quantificação do dano) e impor as consequências legais, independentemente do fato de tais consequências terem natureza punitiva ou ressarcitória;
	d)  o Código Civil e a Lei 9.873/1999 constituem as duas alternativas que, de forma mais consistente, polarizam os debates acerca do regime de prescrição a ser observado no processo de controle externo. Não obstante a relevância dos fundamentos utilizados no Acórdão 1441/2016-TCU-Plenário, favoráveis à aplicação do Código Civil, a Lei 9.873/1999 adota balizas usuais no âmbito do direito público, prevê causas de interrupção em tudo compatíveis com o processo de controle externo e já vem sendo utilizada pelo STF para limitar o exercício da pretensão punitiva pelo TCU, em decisões posteriores ao Acórdão 1441/2016-TCU-Plenário. Assim, até que sobrevenha norma específica, entende-se que a prescrição das medidas de ressarcimento a cargo do tribunal de contas deve observar o regime Lei 9.873/1999. 
5.3.		Analisando-se o inteiro teor do acórdão do RE 636.886, cuja decisão foi publicada no DJe de 24/6/2020, inclusive mediante o cotejo com os demais votos proferidos no julgamento, conclui-se pela subsistência das premissas indicadas acima, cabendo destacar dois aspectos relevantes.
5.4.	O primeiro diz respeito à ressalva aos atos dolosos de improbidade. Observa-se que tanto na manifestação do TCU, como amicus curiae (peça 35 do RE 636.886) , como na manifestação do Ministério Público Federal na condição de fiscal da ordem jurídica (peça 38) , o tema 897 foi invocado com o fim de preservar a atuação dos tribunais de contas no caso de prejuízos causados dolosamente, mediante condutas típicas de improbidade administrativa. Todavia, o pedido não foi acolhido. No ponto, não houve divergência quanto ao entendimento do relator, de que "as razões que levaram a maioria da Corte a estabelecer excepcional hipótese de imprescritibilidade, no tema 897, não estão presentes em relação as decisões do Tribunal de Contas que resultem imputação de débito ou multa".
5.5.	O segundo aspecto diz respeito à não incidência do Código Civil no regime de prescrição do ressarcimento. Nos votos em que a questão do prazo prescricional foi abordada, a referência foi sempre ao prazo quinquenal, usualmente adotado pelas normas de direito público.
5.6.	Com essas explicações adicionais, passa-se à análise da prescrição no caso em exame, considerando-se as premissas indicadas anteriormente, e ressaltando-se que somente a ocorrência da prescrição com base nos critérios da Lei 9.873/1999 pode levar a uma proposta de reconhecimento da prescrição no caso concreto. 
Análise da prescrição segundo os critérios do Acórdão 1441/2016-TCU-Plenário.
5.7.	No que se refere à pretensão punitiva, o TCU tem tradicionalmente aplicado os critérios definidos no Acórdão 1441/2016-TCU-Plenário, que, em incidente de uniformização de jurisprudência, orientou-se pela aplicação do Código Civil. Por este acórdão, em linhas gerais, a prescrição subordinar-se-ia ao prazo geral de dez anos (CC, art. 205) , contado a partir da data da ocorrência do fato e interrompido pelo ato que ordenar a citação, a audiência ou a oitiva da parte.
5.8.	Entre outras razões que justificaram a adoção desse critério, destaca-se a de que o citado dispositivo constitui uma cláusula geral a ser empregada sempre que a pretensão for prescritível, mas a lei não estabelecer um prazo específico, como na hipótese.
5.9.	Aplicando-se essas balizas ao caso em exame, verifica-se que o fato ensejador da irregularidade se iniciou em 14/9/2010, data da entrega, pela Furj, da prestação de contas relativa ao objeto do Contrato 6/2008 (peça 1, p. 54) . Dessa forma, tendo em vista a data do ato que ordenou a 1ª citação do recorrente - 29/4/2016 (peça 9) , o decurso de tempo foi menor que 6 anos. 
5.10.	Considerando a premissa de que as pretensões punitiva e de ressarcimento se submetem ao mesmo regime, conclui-se que, tanto a possibilidade de aplicação de multa, como a condenação ao ressarcimento, não estariam prescritos, caso fossem adotados, para ambos os fins, os parâmetros definidos no Acórdão 1441/2016-TCU-Plenário.
Análise da prescrição pelo regime da Lei 9.873/1999 (MS 32.201) . 
5.11.	Adotando-se as premissas fixadas na Lei 9.873/1999 ao caso em exame, observa-se que também não teria ocorrido a prescrição. Para tanto, é preciso considerar os seguintes parâmetros:
	a) Termo inicial: 
5.12.	A Lei 9.873/1999, art. 1º, parte final, traz previsão expressa a respeito do início do prazo em se tratando de infração de caráter permanente ou continuado. Nesta hipótese, a prescrição começa a correr não da data de cada fato, e sim "do dia em que tiver cessado" a permanência ou a continuidade.
5.13.	Adotando-se o regime da Lei 9.873/1999, a prescrição do ressarcimento só começa a fluir do momento em que forem prestadas as contas  (ou a partir da data da primeira medida de apuração dos fatos) , como enfatizado pelo STF no voto do ministro Roberto Barroso, no MS 32.201, assim como no voto do ministro Gilmar Mendes, no RE 636.886. 
5.14.		Aplicando-se essas balizas ao caso em exame, como já verificado no item 5.9 retro, o prazo prescricional começou a fluir em 14/9/2010, data da entrega da prestação de contas do objeto do Contrato 6/2008 (peça 1, p. 54) .
	b) Prazo:
5.15.	A Lei 9.873/1999 apresenta um prazo geral, de cinco anos (art. 1º) , e um prazo especial, previsto no art. 1º, § 2º, a saber: "quando o fato objeto da ação punitiva da Administração também constituir crime, a prescrição reger-se-á pelo prazo previsto na lei penal". Entretanto, essa hipótese não se aplica ao caso em exame, considerando que não há nos autos decisão comprovando a ocorrência de fraude.
	c) Interrupções por atos inequívocos de apuração dos fatos:
5.16.	No regime da Lei 9.873/1999, a prescrição se interrompe "por qualquer ato inequívoco, que importe apuração do fato" (art. 2º, II) , como por exemplo, sindicâncias, processo administrativo disciplinar, fiscalizações, avaliações e auditorias, ocasião em que são apurados a legalidade dos atos e, constatando irregularidades, desencadeiam as providências ressarcitórias e punitivas cabíveis. Com esse fundamento, de acordo com os documentos constantes dos autos, verificou-se que a prescrição foi interrompida:
	1) em 30/9/2010, com a Informação DICON 147/2010, de mesma data, que analisou a prestação de contas do Contrato 6/2008 (peça 1, p. 160-161) ;
	2) em 22/3/2011, com a Informação DICON 68/2011, de mesma data, que reanalisou a prestação de contas do Contrato 6/2008 (peça 1, p. 170) ;
	3) em 10/5/2012, com o Parecer 3/2012, de mesma data, que reanalisou a prestação de contas do Contrato 6/2008 e concluiu pela necessidade de instauração de TCE (peça 1, p. 177-178) ;
	4) em 13/12/2013, com o Relatório do Tomador de Contas Especial 7/2013, de mesma data, que reanalisou a prestação de contas do Contrato 6/2008 e concluiu pela existência de dano ao erário (peça 1, p. 191-203 e peça 2, p. 1-2) ;
	5) em 10/11/2014, com Relatório do Tomador de Contas Especial 7/2013 complementar, de mesma data, que reanalisou a prestação de contas do Contrato 6/2008 e concluiu pela existência de dano ao erário (peça 2, p. 15-28) ;
	6) em 7/8/2015, com Relatório do Tomador de Contas Especial 4/2015, de mesma data, que reanalisou a prestação de contas do Contrato 6/2008 e concluiu pela existência de dano ao erário (peça 2, p. 102-105) ;
	7) em 14/8/2015, com Relatório Complementar do Tomador de Contas Especial 4/2015, de mesma data, que reanalisou a prestação de contas do Contrato 6/2008 e concluiu pela existência de dano ao erário (peça 2, p. 116-119) ;
	8) em 7/12/2015, com Relatório Complementar do Tomador de Contas Especial 7/2015, de mesma data, que reanalisou a prestação de contas do Contrato 6/2008 e concluiu pela existência de dano ao erário (peça 2, p. 177-180) ;
	9) em 12/11/2015, com o Relatório de Auditoria 59//2016, da Controladoria Geral da União (peça 2, p. 187-189) ;
	10) em 3/2/2016, com a autuação do presente processo de TCE, visando a apuração de irregularidades na prestação de contas do Contrato 6/2008;
	d) Interrupções pela citação dos responsáveis:
5.17.	A prescrição também é interrompida "pela notificação ou citação do indiciado ou acusado, inclusive por meio de edital", nos termos do art. 2º, I, da Lei 9.873/1999. E, no regime dessa lei, a interrupção se dá pela citação ou audiência propriamente dita, e não pelo despacho que a ordena. Com esse fundamento, houve a interrupção nas seguintes datas:
	Data da interrupção
	Responsável citado
	AR ou Resposta

	29/4/2016 (peça 11) 
	Fundação de Apoio a Universidade do Rio de Janeiro
	peça 13

	3/5/2017 (peça 27) 
		peça 34

	7/8/2017 (peça 43) 
		-

	18/9/2017 (peça 66) 
		peça 68

	29/4/2016 (peça 10) 
	Fernando Sérgio de Melo Portinho
	peça 12

	3/5/2017 (peça 26) 
		peça 34

	7/8/2017 (peça 44) 
		peça

	18/9/2017 (peça 67) 
		peça 68

	3/5/2017 (peça 25) 
	Luiz Carlos Dias da Costa
	peça 28

	7/8/2017 (peça 42) 
		peça 47

	7/8/2017 (peça 46) 
	Telma Nunes de Sá
	peça 57

	7/8/2017 (peça 45) 
	Esther Hermes Lück
	peça 52

		e) Interrupção pela decisão condenatória recorrível:
5.18.	A prescrição também se interrompe "pela decisão condenatória recorrível" (art. 2º, III, da Lei 9.873/1999) , ocorrida na data do acórdão condenatório que é 20/10/2020 (peça 202) .
	f) Da prescrição intercorrente:
5.19.		Nos termos do art. 1º, § 1º, da Lei 9.873/1999, opera-se a prescrição intercorrente se o processo ficar paralisado por mais de três anos, aguardando "julgamento ou despacho".
5.20.		Note-se que há uma correlação entre essa hipótese e as causas de interrupção da prescrição do art. 2º. Com efeito, uma vez interrompida a prescrição por alguma das hipóteses do art. 2º, o processo não pode ficar inativo, sem qualquer inovação processual relevante, por mais de três anos. 
5.21.		Trata-se de prazo específico, não se aplicando nem o prazo geral de cinco anos nem o prazo especial, da lei penal (§ 2º) . A finalidade da prescrição intercorrente, com seu prazo próprio, é a de assegurar a eficiência e celeridade nas apurações administrativas. Seria contrário a essa finalidade a paralisação injustificada do processo por período maior que o triênio estabelecido para a hipótese.
5.22.		A extrapolação do prazo de três anos, sem inovação relevante no processo, pode configurar negligência. Por isso, além de se operar a prescrição, deve-se promover a "apuração da responsabilidade funcional decorrente da paralisação, se for o caso".
5.23.	Especificamente quanto a esta TCE, somente em um momento poderia haver dúvida a respeito da ocorrência de prescrição intercorrente, que seria entre a data da última citação, em 7/8/2017 e a data da sessão do Acórdão combatido - 20/1/2020. Entretanto, os fatos a seguir comprovam que o processo teve continuidade regular com as análises pertinentes:
	a) instrução de 18/3/2019, em que a unidade técnica analisou as alegações de defesa apresentadas e propôs o encaminhamento do mérito (peça 77) ;
	b) pronunciamento da Unidade Técnica de 28/3/2019 (peça 78) ;
	c) parecer do MP/TCU, de 15/9/2020 (peça 79) ;  
5.24.	Dessa forma, a cronologia dos fatos permite evidenciar que o processo teve andamento regular, não se operando a prescrição intercorrente. 
	f) Conclusão:
5.25.	Independentemente da existência de outras causas interruptivas não elencadas acima (citações no âmbito administrativo, tentativas de solução conciliatória etc.) , cujo levantamento não se fez necessário, observa-se, pelos eventos indicados, que em nenhum momento transcorreu prazo suficiente para se operar a prescrição (nem mesmo se se considerasse o prazo geral de cinco anos) , tomando-se como referência a Lei 9.873/1999, tida pelo STF como norma regente da prescrição da pretensão punitiva pelo TCU.
5.26.	Partindo-se da premissa de que a pretensão reparatória segue as mesmas balizas, enquanto não houver norma específica a respeito, a demonstração de que não se operou a prescrição punitiva impõe, como consequência, a conclusão de que também é viável a condenação ao ressarcimento do prejuízo apurado nos autos.
5.27.		Assim, qualquer que seja a premissa adotada (da imprescritibilidade, da prescritibilidade pelo regime do Código Civil ou da prescritibilidade pelo regime da Lei 9.873/1999) , verifica-se que, em nenhuma hipótese, eventual prazo extintivo foi extrapolado.
6.	Se as presentes contas podem ser consideradas iliquidáveis (peça 101, p. 2-12) . 
6.1.	O recorrente defende que as presentes contas devem ser julgadas iliquidáveis, com o seu trancamento e consequente arquivamento, com base nos seguintes argumentos:
	a) com um breve relato dos fatos, o recorrente defende, em síntese, que:
	a.1) quando da entrega da prestação de contas do Contrato 6/2008, já havia deixado a presidência da Furj;
	a.2) em 21/3/2013, aproximadamente 5 anos após a celebração do contrato, foi instaurada a TCE;
	a.3) na conclusão do relatório apresentado pela comissão de TCE, conforme trecho transcrito à peça 101, p. 11, há expresso reconhecimento de que o contrato fora efetivamente cumprido por parte da Furj;
	a.4) somente em outubro de 2014, o recorrente foi, pela primeira vez, oficiado pela comissão de TCE para prestar esclarecimentos.	 
	b) nos precedentes TC Processo 016.675/2015-0, conforme trecho transcrito à peça 101, p. 3-5 e TC Processo 007.923/2016-3, conforme trecho à peça 101, p. 5, que tratam de casos idênticos ao da presente TCE, onde figura como responsável solidário, o recorrente foi excluído da relação processual, e/ou  suas contas foram consideradas iliquidáveis e ordenado o seu trancamento, uma vez que:
	b.1) foi reconhecido que a função de execução das despesas da Furj era do Superintendente Geral e do Gerente Financeiro e não do presidente;
	b.2) foi demonstrada a ausência dos pressupostos para a instauração da TCE; 
	b.2) houve grande lapso temporal entre a execução do termo contratual e a instauração da tomada de contas.
	c) Também na TCE do TC Processo 004.705/2005-4, conforme trecho à peça 101, p. 6-7, foi decidido por julgar as contas em questão iliquidáveis, ordenando-se o seu trancamento, por se tornar materialmente impossível o julgamento do mérito, ante os prejuízos aos princípios constitucionais da ampla defesa e do contraditório;
	d) da mesma forma, no presente caso, não há como julgar as contas do recorrente, tendo em vista a impossibilidade de apresentar defesa face ao longo transcurso de tempo passado entre o fato narrado nos autos e a sua comunicação, qual seja, 8 anos; 
	e) a falta de acesso aos documentos concernentes a um Contrato datado de 2008, caracteriza, de plano, cerceamento de sua defesa, por impedir a obtenção de dados indispensáveis ao esclarecimento dos fatos;
	f) conforme já apurado nos autos, os documentos contábeis da época foram extraviados pelos sucessores do recorrente, o que impede qualquer possibilidade de defesa;
	g) após tão longo tempo decorrido, não se pode esperar que o recorrente, antigo presidente, seja capaz de obter provas e apresentar, de forma adequada, sua defesa;
	h) sequer foi possível apurar, nestes autos, a data em que o valor da execução do objeto foi creditado na conta corrente, tendo em vista não terem sido juntados os respectivos extratos bancários;
	i) a falta de apresentação dos extratos impede a comprovação de que o valor questionado foi depositado no período em que o recorrente foi presidente da instituição.
Análise
6.2.	Os argumentos do recorrente não merecem prosperar. Em relação ao TC Processo 016.675/2015-0, o recorrente transcreve trecho da instrução da Unidade Técnica (peça 34 do TC Processo 016.675/2015-0) , que não prevaleceu perante o TCU, sendo improcedente seu argumento de que o Tribunal o excluiu do polo passivo. O Acórdão 9355/2020-TCU-Primeira Câmara, da relatoria do Ministro Benjamin Zymler, naquele processo,  julgou irregulares as contas do recorrente, entre outros responsáveis, condenando-os solidariamente ao pagamento do débito e aplicando-lhe a multa do art. 57 da Lei 8.443/1992.
6.3.	Em relação aos Acórdão 8454/2017-TCU-Segunda Câmara, Rel. Ana Arraes e 64/2007, Rel. Ubiratan Aguiar (TC Processo 007.923/2016-3 e TC Processo 004.705/2005-4, respectivamente) , na mesma linha, não auxiliam na defesa do recorrente, uma vez que, no caso concreto em curso, estão presentes todos os pressupostos de constituição e desenvolvimento válido e regular, como será evidenciado. Além disso, Tribunal pode evoluir em seus posicionamentos. Em verdade, os Acórdãos citados podem, inclusive, corroborar na imputação do débito e multa, uma vez que, no presente caso, se constata que o recorrente permaneceu inerte em relação à entrega da prestação de contas, e os documentos que foram encaminhados pelos seus sucessores foram insuficientes para demonstrar a regular aplicação dos recursos públicos por ele geridos.
6.4.	No caso examinado nestes autos, o Contrato 6/2008 teve vigência entre 5/3/2008 (peça 1, p. 38) a 5/3/2009 (peça 1, p. 16) . Os recursos federais foram liberados mediante ordem bancária com crédito em 5/5/2008 (peças 1, p. 46) . A época de sua saída da presidência, em meados de novembro/2009, findo o prazo de vigência do ajuste há mais de 6 meses, cabia ao então presidente da Furj encaminhar a prestação de contas final, porém, optou pela inércia. 
6.5.	Ainda que a cobrança por parte da UniRio tenha se dado já em 2010, após a saída do recorrente do cargo de presidente, de acordo com o art. 30, § 1º, da IN/STN 1/997, a documentação da despesa deve ser mantida em boa ordem pelo responsável pelo prazo de cinco anos, contados da aprovação da prestação ou da tomada de contas do gestor do órgão concedente, o que não ocorreu. Um gestor diligente teria se resguardado quanto à documentação técnica e financeira atinente ao contrato atrelado à IN 1/1997 que assumiu cumprir, em especial, os respectivos extratos bancários, os quais seriam de sua obrigação juntar aos presentes autos, e de fácil obtenção junto ao estabelecimento bancário, não cabendo o argumento de querer transferir essa responsabilidade a outrem. 
6.6.	Por pertinente, vale registrar que o recorrente foi o signatário do Contrato 6/2008, ora em análise, assumindo a obrigação de executar o objeto pactuado, além de prestar contas, junto com os demais responsáveis solidários, demonstrando a regular aplicação dos recursos públicos a ele confiados.
6.7.	A esse respeito, embora possa o administrador público transferir a secretários, e, no caso específico, ao Superintendente-Geral e Gerente Financeiro, a competência para a prática de determinados atos administrativos, a responsabilidade precípua por esses atos permanece consigo. Essa alegação não pode, portanto, ser aceita, pois o dever de prestar contas é pessoal, cabendo ao responsável a obrigação de certificar-se de seu cumprimento, mesmo na hipótese de delegação de tarefa a outrem. Eventual delegação de tarefas acessórias ao dever de prestar contas não abrange a responsabilidade pela prestação de contas, que, de acordo com a jurisprudência deste Tribunal de Contas, é indelegável (Acórdão 7978/2021-TCU-Segunda Câmara, Rel. André de Carvalho, 8662/2013-1ª Câmara, Rel. José Múcio e 476/2008-Plenário) .
6.8.	Além disso, ainda que restasse comprovada a execução física do projeto, o que não ocorreu no caso concreto, a jurisprudência do TCU é clara no sentido de que não basta a execução física do objeto para fins de comprovação regular da aplicação dos recursos, fazendo-se necessária a demonstração de que os recursos foram aplicados corretamente o que inclui a comprovação, pelo gestor, de que esse objeto tenha sido pago com os recursos do ajuste (Acórdão 12109/2020-TCU-Primeira Câmara, Rel. Walton Alencar Rodrigues, 10172/2020-2ª Câmara, Rel. Raimundo Carreiro e 3229/2019-1ª Câmara, rel. Augusto Sherman) . 
6.9.	A Furj incorreu em mora na apresentação da prestação de contas dos recursos repassados, encaminhando-a intempestivamente, somente em 14/9/2010. O chefe da Divisão de Controle de Contratos, Convênios e Prestação de Contas (Dicon) da UniRio, em 16/3/2010, apontou a ausência de prestação de contas final da execução do projeto em tela (peça 1, p. 47) , só havendo o encaminhamento, em 14/9/2010, da prestação, mesmo assim, com as seguintes irregularidades (peça 1, p. 161) :
	a) ausência da prestação de contas correspondente as despesas realizadas no exercício de 2008 totalizando R$ 236.594,56; 
	b) ausência de comprovação de despesas correspondentes a Bolsa - Auxílio, contrariando o art. 30° da Instrução Normativa/STN n° 01/97;
	c) ausência de identificação do Contrato nas notas fiscais, contrariando o art. 30° da Instrução Normativa/STN n° 01/97;
	d) ausência de ao atesto das notas fiscais, contrariando o art. 73 da Lei n° 8.666/93;
	e) despesas, a partir de 20/03/2009, executadas fora da vigência contratual, contrariando o art. 8° - inc. V da Instrução Normativa/STN n° 01/97; 
	f) ausência de justificativa para não utilização dos procedimentos licitatórios, nas despesas correspondentes as notas fiscais/faturas, contrariando o art. 2° da Lei n° 8.666/93; 
	g) ausência de extratos bancários em conta específica, contrariando o art. 28° - inc. VII da Instrução Normativa/STN n° 01/97; 
	h) ausência de extratos de aplicação financeira durante o período de execução, contrariando o art. 20 § 1° e 2° da Instrução Normativa/STN n° 01/97;
	i) ausência de relatórios de acompanhamentos da execução do objeto; 
	j) ausência do comprovante de devolução de saldo após o término da execução no valor de R$ 111.627,19, contrariando o art. 28° - inc. IX da Instrução Normativa/STN n° 01/97;
	k) ausência de relatórios de acompanhamentos dos serviços prestados e de justificativa tendo em vista que o recurso repassado não foi integralmente utilizado dentro da vigência do Termo de Contrato.
6.10.	A TCE foi autuada em 11/4/2013 (peça 1, p. 192) . O recorrente, presidente da Furj à época dos fatos, obteve ciência da irregularidade ainda na fase interna da TCE, em 7/10/2014 (peça 2, p. 9-12) , tendo se manifestado em 1/12/2014 (peça 2, p. 29-35) .
6.11.	Neste Tribunal, a citação do responsável foi implementada em 29/4/2016 (peças 10-12) . Todos os prazos acima informados são inferiores a 10 anos, contados da data do último pagamento efetuado com recursos do Contrato 6/2008 - 11/11/2009, conforme relatório de pagamentos efetuados (peça 1, p. 61) . 
6.12.	A jurisprudência do TCU vem caminhando no sentido de considerar as contas iliquidáveis somente quando a notificação do responsável é tardia, ante o evidente prejuízo ao exercício da ampla defesa causado pela mora da Administração Pública (Acórdão 2303/2009-TCU-Primeira Câmara, Rel. Augusto Nardes; 1.915/2009 e 7.693/2010, ambos da 1ª Câmara, Rel. Marcos Bemquerer e Acórdãos 1.178/2008, 1.183/2008 ambos da 2ª Câmara, Rel. André de Carvalho. 
6.13.	Segundo a Instrução Normativa TCU 56/2007, vigente à época da execução do contrato, e a Instrução Normativa TCU 71/2012, atualmente em vigor, consideram-se tempestivas as ações de controle externo intentadas em prazo não superior a dez anos desde o fato gerador, como se lê abaixo: 
Instrução Normativa TCU 56/2007 
"§4° Salvo determinação em contrário do Tribunal, fica dispensada a instauração de tomada de contas especial após transcorridos dez anos desde o fato gerador, sem prejuízo de apuração da responsabilidade daqueles que tiverem dado causa ao atraso, nos termos do art. 1º, § 1º. 
§5º O prazo previsto no parágrafo anterior conta-se na forma do § 2º do art. 1º desta Instrução Normativa e interrompe-se com a notificação do responsável pela autoridade administrativa federal competente." 
Instrução Normativa TCU 71/2012 
"Art. 6º Salvo determinação em contrário do Tribunal de Contas da União, fica dispensada a instauração da tomada de contas especial, nas seguintes hipóteses: 
I - valor do débito atualizado monetariamente for inferior a R$ 75.000,00; 
II - houver transcorrido prazo superior a dez anos entre a data provável de ocorrência do dano e a primeira notificação dos responsáveis pela autoridade administrativa competente." 
6.14.	Por oportuno, em relação à incidência das normas relativas ao trancamento de contas por supostamente serem iliquidáveis, tão somente pelo transcurso do prazo, há de se fazer a leitura dos artigos 20 e 21 da Lei 8.443/1992, verbis: 
Art. 20. As contas serão consideradas iliquidáveis quando caso fortuito ou de força maior, comprovadamente alheio à vontade do responsável, tornar materialmente impossível o julgamento de mérito a que se refere o art. 16 desta Lei. 
Art. 21. O Tribunal ordenará o trancamento das contas que forem consideradas iliquidáveis e o consequente arquivamento do processo. 
6.15.	Nesse contexto, cabe trazer como precedente trecho do parecer do MP/TCU que deu origem ao Acórdão 9355/2020-TCU-Primeira Câmara, Rel. Benjamin Zymler (TC Processo 016.675/2015-0) , que tratou de irregularidades na prestação de contas do Convênio 59/2006 (celebrado dois anos antes do contrato sob comento) , firmado entre a UniRio e a Furj, no qual rechaça a hipótese de contas iliquidáveis:
21. Por fim, manifesto-me, desde já, contrário à proposta de considerar as presentes contas iliquidáveis nos termos dos arts. 20 e 21 da Lei 8.443/1992 c/c o art. 211 do Regimento Interno do TCU. Isso porque, pelo que se infere dos referidos dispositivos, não estaria elencada entre as hipóteses motivadoras de tal deliberação a situação de inoperância ou inviabilidade econômica e financeira das pessoas jurídicas que tenham causado prejuízo ao erário.
22. De acordo com aqueles dispositivos, "as contas serão consideradas iliquidáveis quando caso fortuito ou de força maior, comprovadamente alheio à vontade do responsável, tornar materialmente impossível o julgamento de mérito". No caso vertente, a suposta situação atual de inviabilidade econômica e financeira não se constitui em caso fortuito ou de força maior, alheio à vontade da Fundação, que torne impossível ao Tribunal julgar o mérito de contas maculadas por irregularidades ocorridas quando a Furj estava operante na gestão de recursos públicos federais. (Grifos acrescidos) 
Considerando o Despacho do Relator, Ministro Benjamin Zymler (peça 37) , de restituição dos autos à Secex-RJ para adoção de medidas e, se fosse o caso, proposição de novas citações, cujas alegações de defesa ora se examinam, observa-se que também o Relator não identificava o presente caso como ensejador de arquivamento do feito.
Não se verifica nestes autos circunstâncias fáticas que possam ser compreendidas no que prevê o art. 20 da Lei 8.443/1992. As contas devem ser consideradas iliquidáveis, consoante aquele dispositivo legal, quando caso fortuito ou de força maior, comprovadamente alheio à vontade do responsável, tornar materialmente impossível o julgamento de mérito do feito. Não é o que se verifica no caso em exame.
Aliás, cabe registrar que, além dos três precedentes aventados pela defesa, houve outro julgado do TCU, o Acórdão 4703/2018-TCU-Segunda Câmara  (TC Processo Processo 003.370/2016-0) , em que a Relatora, Ministra Ana Arraes, a mesma relatora das quatro deliberações (mencionadas nos itens 22-25 desta instrução) , refutou a tentativa de se expandir o encaminhamento de um outro processo (de contas iliquidáveis) àquele feito. Superada a questão preliminar, cabe repisar que o Tribunal, ao prolatar aquele acórdão, julgou irregulares as contas da Fundação e dos senhores Fernando e Luiz Carlos.
6.16.	Assim, nos termos do artigo 20 da Lei 8.443/1992, é necessária a ocorrência de caso fortuito ou de força maior, comprovadamente alheio à vontade dos responsáveis, que torne materialmente impossível o julgamento de mérito das contas, o que não ocorreu no presente caso. Nesse sentido, vale transcrever posicionamentos desta Corte sobre o tema:
Acórdão 2990/2012-TCU-Primeira Câmara, relatado pela Ministra ANA ARRAES:
O mero decurso de tempo não é razão suficiente para trancamento das contas, sendo necessário ainda que haja fundadas razões para supor que o direito à defesa tenha ficado prejudicado. A culpa dos gestores por atos irregulares que causem prejuízo ao erário é legalmente presumida, ainda que não se configure ação ou omissão dolosa, admitida prova em contrário, a cargo do gestor.
Acórdão 3845/2009-TCU-Primeira Câmara, relatado pelo Ministro Walton Alencar:
Só há contas iliquidáveis diante de fatos alheios à vontade do gestor. Se ele não cumpre a sua obrigação de prestar contas na época apropriada e, quando o faz, não apresenta toda a documentação necessária, não pode alegar demora na instauração da TCE para se eximir dos compromissos que contraiu ao assinar o convênio.
6.17.	Pelo exposto, constata-se que em nenhuma fase processual foi ultrapassado o limite temporal consagrado nas normas acima transcritas, ou seja, dez anos. Demonstrado que a Administração Federal adotou providências em tempo hábil para todo o processo de aprovação e cobrança dos recursos federais aqui analisados, não socorre ao responsável pugnar pelo arquivamento do processo por motivo de contas iliquidáveis em virtude do transcurso de prazo excessivo. 
7.	As disposições da IN/STN 1/1997 não se aplicam ao Contrato 6/2008 (peça 101, p. 13-15) .
7.1.	O recorrente afirma que a IN/STN 1/997, em vigor à época, não se aplica ao Contrato 6/2008, com base nos seguintes argumentos:
	a) a referida norma disciplina a celebração de convênios de natureza financeira e não a contrato de prestação de serviços, como o que trata a presente TCE;
	b) o referido contrato administrativo foi precedido de parecer da Auditoria Interna da UniRio, que opinou pela realização de dispensa de licitação, evidenciando a natureza jurídica do ajuste, ou seja, de contrato administrativo;
	c) na condição de fundação de apoio à UniRio, consoante trecho do Estatuto da Furj transcrito à peça 101, p. 14, e com fulcro no art. 1º da Lei 8.958/1994, transcrito à peça 101, p. 15, a Furj firmou com a UniRio o Contrato 6/2008, por dispensa de licitação, razão pela qual é incabível a aplicação literal da IN/STN 1/1997 ao referido contrato, tendo em vista que não se trata de convênio;
	d) eventual inobservância à IN/STN 1/997 não pode ser objeto de condenação do recorrente, haja vista que essa norma é inaplicável ao termo contratual ora em análise.
Análise
7.2.	  Não assiste razão ao recorrente, considerando que o próprio termo contratual ora em análise - Contrato 6/2008 - em diversos trechos, faz menção e condiciona o cumprimento do contrato às disposições da IN/STN 1/1997, conforme se verifica a seguir (peça 1, p. 37-41) :
	CONTRATO DE PRESTAÇÃO DE SERVIÇOS QUE ENTRE SI CELEBRAM DE UM LADO A UNIVERSIDADE FEDERAL DO ESTADO DO RIO DE JANEIRO UNIRIO, E DE OUTRO, A FUNDAÇÃO DE APOIO A UNIVERSIDADE DO RIO DE JANEIRO - UNIRIO - FURJ, EM CONSONÂNCIA AO CONVÊNIO N° 081 de 14/12/2005.
 (...) RESOLVEM celebrar o presente Contrato que se regerá pela legislação pertinente, Lei Federal n° 8666/93, com as modificações introduzi das pelas Leis Federais n°s 8.883/94 e 9.032/95, e Lei Federal n° 8.958/94 (Le das Fundações de Apoio) , do Decreto n° 5.205/2004, das Instruções Normativas SRF-MF, 01, 02, 03 e 06, Instrução Normativa STN n° 01, de 15 de janeiro de 1997 e pelas cláusulas e condições seguintes:
 (...) 
PARAGRAFO TERCEIRO - DA LIBERAÇÃO DE PARCELAS - A liberação de parcelas, se couber, estará condicionada à emissão de Termo Aditivo, que tratará especificamente desta parcela, e à apresentação dos seguintes documentos: 
 (...) 
- projeto básico relativo...na forma prevista no inciso IX do art. 6º da Lei 8.666/1993, podendo ser apresentado de forma simplificada, se atendida as condições previstas no parágrafo 7º do art. 2º da IN/STN n. 01/1997. 
 (...) 
CLAUSULA OITAVA: DA OPERACIONALIDADE:
O acompanhamento e a fiscalização da execução do presente Contrato será efetuado pela Servidora ESTHER H. LUCK, matrícula siape-UFF n° 3080307, que será a Gestora do mesmo, cabendo a ele o disposto nos artigos 67 e 73 da Lei n° 8.666/93 e suas alterações, cabendo ao final do presente Contrato: 
- À FURJ, apresentar prestação de contas dos recursos repassados nos moldes, formato e em acordo com a Instrução Normativa STN n° 01, de 15 de janeiro de 1997, ao gestor indicado por portaria pela Reitoria da UNIRIO;
7.3.	Além disso, o argumento recursal perde o objeto na medida em que o recorrente não está sendo responsabilizado pela inobservância às disposições da IN/STN 1/1997, mas pela não comprovação da boa e regular aplicação dos recursos repassados pela UniRio à Furj, por conta do Contrato de Prestação de Serviços 6/2008.
7.4.	O parecer do MP/TCU, conforme trecho transcrito a seguir, já havia refutado tal argumento (peça 79, p. 10) : 
46. Ademais, o próprio contrato entre a Furj e a UniRio, em sua cláusula quinta, parágrafo terceiro (peça 1, p. 39) , expressamente demandava prestação de contas para liberação das parcelas do pagamento. A cláusula oitiva do acordo explicitava a seguinte obrigação, a ser adimplida ao cabo da vigência contratual: 
À FURJ, apresentar prestação de contas dos recursos repassados nos moldes, formato e em acordo com a Instrução Normativa STN n° 01, de 15 de janeiro de 1997, ao gestor indicado por portaria pela Reitoria da UNIRIO;
47. Dessarte, muito embora se possa questionar o parâmetro de controle evocado pela unidade técnica, certo é que a irregularidade pela qual o agente fora citado - a saber, o defeito na prestação de contas - permanece inalterado.
7.5.	Na mesma linha, o voto condutor do acórdão combatido reforça (peça 81, p. 2) : 
9.3. Não assiste razão ao defendente. O contrato entre a fundação e a universidade, em sua cláusula quinta, parágrafo terceiro, expressamente demandava prestação de contas para liberação das parcelas do pagamento. A cláusula oitava do acordo explicitava a seguinte obrigação, a ser adimplida ao cabo da vigência contratual: "À FURJ, apresentar prestação de contas dos recursos repassados nos moldes, formato e em acordo com a Instrução Normativa STN n° 01, de 15 de janeiro de 1997, ao gestor indicado por portaria pela Reitoria da UNIRIO". Ademais, a irregularidade pela qual se citou o agente - a saber, o defeito na prestação de contas - permanece inalterada.
7.6.	Assim, o fato de que algumas obrigações do Contrato 6/2008 deveriam se submeter às disposições da IN/STN 1/1997, não altera a irregularidade pela qual o recorrente foi citado - não comprovação da boa e regular aplicação dos recursos repassados pela UniRio à Furj, por conta do Contrato 6/2008. 
8.	Se cabe a ilegitimidade passiva em relação ao recorrente (peça 101, p. 16-19) .
8.1.	o recorrente afirma que não é legítimo para figurar como responsável na presente TCE, com base nos seguintes argumentos:
	a) o cargo de presidente, ocupado pelo recorrente no período de 23/3/2004 a 19/11/2009, não o habilitava para o exercício de atividades executivas ou de gestão financeira, como prova o trecho do estatuto da Furj, transcrito à peça 101, p. 16; 
	b) conforme o trecho do referido estatuto, ao atribuir a responsabilidade administrativa e financeira da Furj ao Superintendente Geral e ao Gerente Financeiro, a norma também lhes atribuiu responsabilidade por atos lesivos a terceiros ou à própria Fundação, praticados com dolo ou culpa;
	c) como pode ser observado pela troca de ofícios e encaminhamento de respostas entre a UniRio e a Furj, de acordo com os trechos transcritos à peça 101, p. 17-18, em nenhuma oportunidade o recorrente foi instado a manifestar-se, por obviamente não ser o gestor financeiro ou responsável pela aplicação dos recursos executados pela Furj;  
	d) a prova de que o recorrente não é legítimo para figurar no presente processo é que não se pode afirmar a data em que o valor da execução do objeto foi creditado na conta corrente, face a ausência dos competentes extratos, tampouco se o valor foi depositado à época em que o recorrente era presidente da Furj;
	e) frise-se o entendimento desse TCU em processos com as mesmas partes e características, exarado nos autos dos processos TC Processo 016.675/2015-0 e TC Processo 007.923/2016-3, conforme já apontado na preliminar.
Análise
8.2.	  Não assiste razão ao recorrente, considerando que, além de ter firmado o Contrato 6/2008, foi presidente da fundação durante todo o período de sua execução, comprometendo-se a executar o objeto pactuado e, por corolário, demonstrar a boa e regular aplicação dos recursos federais alinhavados naquele termo. Acrescenta-se que permaneceu no cargo por mais 6 meses após o término do contrato, prazo mais que suficiente para a apresentação da prestação de conta, mas não o fez, o que o torna responsável por ressarcir o erário.
8.3.	Não é demais destacar que incumbe àquele que recebe recursos federais o dever de demonstrar a correta aplicação dos valores que lhe foram confiados (art. 70, parágrafo único, da Constituição Federal/1988 e art. 93 do Decreto-Lei 200/1967) . A falha ou omissão em cumprir esse dever configuram conduta grave e levam à irregularidade das contas e à adoção das medidas acessórias a esse juízo, independente do que consta no Estatuto da Furj.  
8.4.	Ainda que o referido estatuto aponte outros como gestores administrativos e financeiros, e ainda que esses tenham tido responsabilidade, o que foi também foi apurado nos presentes autos, mediante citação deles, não se pode ignorar a responsabilidade do recorrente no presente caso, o que não afasta o seu dever de prestar contas. Por essa razão, não há que se falar em ilegitimidade passiva. 
8.5.	Também não se aplicam ao presente caso os processos tidos como precedentes com vistas a excluir o recorrente do polo passivo (TC Processo 016.675/2015-0 e TC Processo 007.923/2016-3) ,  considerando que, no primeiro processo, o recorrente foi condenado ao ressarcimento do dano ao erário, como já relatado no subitem 6.2 retro.
8.6.	No segundo processo, no qual teriam sido acolhidas as alegações de defesa para considerar iliquidáveis a TCE instaurada, registra-se que o recorrente não deixou de figurar no polo passivo daquela TCE. Além disso, são as circunstâncias específicas de cada processo que determinam a convicção do julgador, não sendo possível vislumbrar contradição entre processos distintos. No presente caso, diante das evidências analisadas nos presentes autos, as questões de fato e de direito conduzem à manutenção da irregularidade das presentes contas.
8.7.	A alegação de que o cargo de presidente não era dotado de competência administrativa e financeira, devendo responsabilizar a superintendência geral e a gerência financeira, ratifica-se, não merece prosperar. A esse respeito, cabe citar o TC Processo 003.370/2016-0 que tratou do Contrato 7/2008, também celebrado entre a UniRio e a Furj, no âmbito do Convênio 81/2005, e que culminou com a condenação do recorrente (Acórdão 4703/2018-TCU-Segunda Câmara, Rel. Ana Arraes) . Sobre esse ponto, vale transcrever análise empreendida pelo MPTCU, que refutou a hipótese de ilegitimidade passiva (peça 81, p. 6, do TC Processo 003.370/2016-0) :
 (.....) Ademais, conforme o art. 5º, "c", do Estatuto da fundação (peça 20, p. 34) , a presidência é o órgão executivo de direção superior da FURJ e, de acordo com o art. 12 do referido estatuto (peça 20, p. 38) , o superintendente-geral é subordinado ao presidente, não cabendo, portanto, ao Sr. Fernando Sérgio de Melo Portinho, presidente da FURJ à época, isentar-se da responsabilidade de prestar contas dos recursos federais manejados durante a sua gestão, de maneira que suas contas também devem ser julgadas irregulares.
8.8.	Também não há que se falar em ilegitimidade passiva em função da incerteza da data exata em que o recurso federal foi creditado na conta corrente, ou ainda tendo por hipótese que o valor não  tenha sido depositado enquanto o recorrente era presidente da Furj. O responsável por essa prova é o próprio recorrente, a quem cabe o ônus de demonstrar a boa e regular aplicação dos recursos disponibilizados. Se o responsável não produziu a documentação completa à época em que atuava como presidente da fundação e a qual estava obrigado a prestar as contas finais, foi por falta do zelo que lhe cabia ao lidar com os recursos públicos que lhe foram disponibilizados para cumprir o contrato a que se obrigou. 
8.9.	O fato é que gestor responsável não comprovou a regularidade das contas. A regra relativa ao exercício do controle financeiro no processo deste Tribunal privilegia, como princípio básico, a inversão do ônus da prova, pois cabe ao gestor público comprovar a boa e regular aplicação dos dinheiros e valores públicos, sob sua responsabilidade. 
8.10.	Nessa linha, o MP/TCU tratou da questão em seu parecer (peça 79) :
 (...) 
49. É consabido que o dever de prestar contas dos haveres públicos origina-se diretamente do texto constitucional, sendo inarredável a todo aquele que guarda, administra etc. "dinheiros, bens e valores públicos" (art. 70, parágrafo único, da Constituição da República) .
50. Com base na constatação acima, temos sustentado (e.g. TC Processo 028.085/2014-0) que o momento a partir do qual as referidas contas se tornam exigíveis é determinado por dois critérios independentes: 1) de forma convencionada entre o órgão ou entidade concedente e o beneficiário, inscrevendo-se prazo no instrumento do acordo; e 2) a qualquer tempo, a requerimento do órgão ou entidade que detenha competência para tomar as contas.
51. O prazo convencionado para apresentação de contas recaiu em 2010, desbordando, portanto, da gestão do Sr. Fernando Sérgio de Melo Portinho à frente da Furj (i.e. 23/3/2004 a 19/11/2009) . Todavia, diante da incompletude das contas ofertadas no prazo convencionado, acionou-se o segundo critério exposto acima - de forma que, em 8/10/2014, a UniRio requereu ao Sr. Fernando Sérgio de Melo Portinho, representante da Furj à época da realização das despesas, "esclarecimentos quanto ao débito identificado por esta" Comissão de TCE (peça 2, p. 11) . 
52. Observa-se que reiterada jurisprudência do TCU reconhece o dever atribuível aos gestores públicos de se precaverem contra a possibilidade de que seus sucessores evoquem a inviabilidade de prestar contas dos recursos administrados em mandato anterior. Na prática, daqueles que deixaram o comando de instituições beneficiárias de valores federais espera-se que guardem cópia dos documentos necessários a comprovar a lisura de sua gestão.
53. Concluímos, no caso concreto, que as contas em análise são de fato exigíveis do Sr. Fernando Sérgio de Melo Portinho, ainda que convencionada sua apresentação em momento posterior ao de sua administração. 
 (...) 
8.11.	Nesse mesmo diapasão o voto condutor do acórdão atacado ratifica a responsabilização do recorrente (peça 81, p. 2) :
9.4. Ressalto, também, que a jurisprudência do TCU reconhece o dever atribuível aos gestores públicos de se precaver contra a possibilidade de que seus sucessores evoquem a inviabilidade de prestar contas dos recursos administrados em mandato anterior. Espera-se daqueles que deixaram o comando de instituições beneficiárias de valores federais a guarda de cópia dos documentos necessários a comprovar a lisura de sua gestão. In casu, as despesas ocorreram na gestão de Fernando Sérgio de Melo Portinho; portanto é quem responde por falhas na aplicação dos valores. 
9.5. Importa assinalar, ainda, que, ao contrário do afirmado em alegações de defesa, o responsável o é não pelo "simples fato de ter assinado o contrato", mas por ter exercido a qualidade de representante da Furj no período em que foram recebidos os recursos
8.12.	Assim, não merece guarida a alegação de ilegitimidade passiva do recorrente, buscando simplesmente transferir a terceiros o dever indelegável de prestar contas que lhe recai na condição de dirigente máximo da entidade recebedora dos recursos. 
9.	Se inexiste pressuposto para instauração desta TCE em face do recorrente (peça 101, p. 19-22) .
9.1.	O recorrente afirma que inexiste pressuposto para instauração desta TCE para sua responsabilização, com base nos seguintes argumentos:
	a) de acordo com o art. 5º, § 1º, inciso III, da IN 71/2012 que foi transcrito à peça 101, p. 20, para a instauração de TCE é exigido a identificação de alguns pressupostos, dentre os quais, a evidenciação da conduta ilegal ilegítima ou antieconômica;
	b) de acordo com a doutrina de Damásio Jesus, conduta é uma ação ou omissão consciente, dirigida a uma finalidade, logo, para se caracterizar a conduta de alguém se faz necessário uma demonstração de que tenha agido ou deixado de agir de forma consciente;
	c) da análise dos autos, inclusive dos documentos que compõem a prestação de contas, verifica-se que a gestão administrativa e financeira dos recursos oriundos do contrato em questão, em nenhum momento, teve qualquer ação ou omissão consciente do recorrente;
	d) a gestão dos recursos foi realizada pela UniRio na pessoa dos coordenadores do projeto e pela Furj na pessoa do superintende geral; no período em que ocorreu análise da prestação de contas, que não mais compunha a presidência da Furj, o recorrente continuou alheio, pois em nenhum momento foi mencionado ou, sequer, comunicado;
	e) responsabilizar alguém que não teve nenhuma ação na execução dos recursos financeiros e que, durante o longo período de análise das contas, ficou absolutamente alheio aos fatos, não tem sustentação legal por carência de pressuposto básico de imputação;
	f) o simples fato de ter assinado o contrato na condição de presidente não é motivo suficiente para responsabilizar o recorrente, por absoluta falta do elemento conduta, exigido como pressuposto para instauração da TCE;
	g) como se percebe, não há qualquer relação entre a simples assinatura do contrato e a suposta falha na prestação de contas, haja vista que não era incumbência do recorrente a execução do contrato;
	h) não há a evidenciação de conduta exigida pela norma para fins de responsabilização do recorrente por ressarcimento ao erário.
Análise
9.2.	Nos termos do art. 5º da Instrução Normativa (IN) TCU 71/2012, atualizada pela IN TCU 76/2016, é pressuposto para instauração da TCE a existência de elementos fáticos e jurídicos que indiquem a omissão no dever de prestar contas e/ou dano ou indício de dano ao erário. Além disso,  o parágrafo único relaciona os elementos a serem indicados pelo ato que determina a instauração da TCE:
I - os agentes públicos omissos e/ou os supostos responsáveis (pessoas físicas e jurídicas) pelos atos que teriam dado causa ao dano ou indício de dano identificado;
II - a situação que teria dado origem ao dano ou indício de dano a ser apurado, lastreada em documentos, narrativas e outros elementos probatórios que deem suporte à sua ocorrência;
III - exame da adequação das informações contidas em pareceres de agentes públicos, quanto à identificação e quantificação do dano ou indício de dano;
IV - evidenciação da relação entre a situação que teria dado origem ao dano ou indício de dano a ser apurado e a conduta da pessoa física ou jurídica supostamente responsável pelo dever de ressarcir os cofres públicos.
9.3.	A situação que deu origem ao dano apurado, atendendo-se assim, o art. 5º, parágrafo único, inciso II, da IN TCU 71/2012, restou configurada no item 2 do voto condutor do acórdão atacado, a qual está lastreada pelas informações e documentos constantes dos autos, em especial às peças de 1 a 3:
A fundamentação da TCE encontra-se, em síntese, nas seguintes irregularidades: ausência da prestação de contas correspondente às despesas realizadas no exercício de 2008, totalizando R$ 236.594,56; ausência de identificação do contrato nas notas fiscais, contrariando o art. 30 da Instrução Normativa/STN 01/97; ausência de extratos bancários em conta específica, contrariando o art. 28, inc. VII, da Instrução Normativa/STN 01/97; ausência do comprovante de devolução de saldo após o término da execução, no valor de R$ 111.627,19, contrariando o art. 28, inc. IX, da Instrução Normativa/STN 01/97; ausência de relatórios de acompanhamento da execução do objeto. Em função dessas e outras irregularidades, não foi possível avaliar a prestação de contas referente aos recursos federais repassados, o que ocasionou o débito em discussão.
9.4.	A identificação e quantificação do dano apoiada em pareceres de agentes públicos, bem como os responsáveis pelo dano (incisos I e III do parágrafo único do art. 5 da IN 71/2012) , encontram-se no Relatório Complementar do Tomador de Contas Especial 007/2015, datado de 17/12/2015 (peça 2, p. 177-180) , com entendimento pela manutenção da responsabilidade atribuída à Furj e a Fernando Sergio de Melo Portinho, no demonstrativo de débito (peça 2, p. 175-176 e peça 7) , no valor histórico de R$ 517.771,05. Essas informações foram ratificadas por meio do Relatório de Auditoria 59/2016 (peça 2, p. 187-190) , de 14/1/2016, e do Certificado de Auditoria 59/2016 (peça 2, p. 191) , de 14/1/2016, acolhidos pelo Parecer do Dirigente do Órgão de Controle Interno 59/2016 (peça 2, p. 192) , de 14/1/2016, os quais concluíram pela irregularidade das contas em tela. 
9.5.	Consta expressamente nos diversos ofícios de citação encaminhados ao recorrente no âmbito desta Corte de Contas (peças 44, 67, com ciência às peças 71 e 72) , a relação entre o dano e a conduta do recorrente, o que atende o item IV do parágrafo único do art. 5º da IN 71/2012. Essa relação entre a conduta do responsável e a ocorrência do dano foi confirmada pelo item 9 do voto condutor do acórdão combatido:  
9. Fernando Sérgio de Melo Portinho (presidente da Furj à época do recebimento dos recursos) 
9.1 Este responsável foi citado pela não comprovação da boa e regular aplicação dos recursos repassados pela UNIRIO à Furj, por conta do contrato de Prestação de Serviços 6/2008.
 (...) 
9.3. (...) O contrato entre a fundação e a universidade, em sua cláusula quinta, parágrafo terceiro, expressamente demandava prestação de contas para liberação das parcelas do pagamento. A cláusula oitava do acordo explicitava a seguinte obrigação, a ser adimplida ao cabo da vigência contratual: "À FURJ, apresentar prestação de contas dos recursos repassados nos moldes, formato e em acordo com a Instrução Normativa STN n° 01, de 15 de janeiro de 1997, ao gestor indicado por portaria pela Reitoria da UNIRIO". Ademais, a irregularidade pela qual se citou o agente - a saber, o defeito na prestação de contas - permanece inalterada.
9.4 Ressalto, também, que a jurisprudência do TCU reconhece o dever atribuível aos gestores públicos de se precaver contra a possibilidade de que seus sucessores evoquem a inviabilidade de prestar contas dos recursos administrados em mandato anterior. Espera-se daqueles que deixaram o comando de instituições beneficiárias de valores federais a guarda de cópia dos documentos necessários a comprovar a lisura de sua gestão. In casu, as despesas ocorreram na gestão de Fernando Sérgio de Melo Portinho; portanto é quem responde por falhas na aplicação dos valores.
9.6.	Como se percebe, não assiste razão ao recorrente, tendo em vista restar presente nos autos todos os pressupostos autorizadores da instauração e prosseguimento desta TCE. É de se ver que a UniRio constatou a não entrega da prestação de contas referentes aos recursos federais repassados para cumprimento do Contrato 6/2008, cuja obrigação de prestar contas é do recorrente, nos temos do art. 70 da CF/1988.
9.7.	Ressalta-se que foi o próprio recorrente quem assinou o Contrato 6/2008, comprometendo-se a executar o objeto pactuado e, por força constitucional, demonstrar a boa e regular aplicação dos recursos federais alinhavados naquele termo, mas não o fez, evidenciando-se a conduta de omissão que resultou no dano ao erário, conforme estabelecido no 5º da IN TCU 71/2012, atualizada pela IN TCU 76/2016. 
9.8.	Ademais, conforme o art. 5º, "c", do Estatuto da Fundação (peça 20, p. 34) , a presidência é o órgão executivo de direção superior da Furj e, de acordo com o art. 12 do referido estatuto (peça 20, p. 38) , o superintendente-geral é subordinado ao presidente, não cabendo, portanto, ao ex-presidente da Furj à época, isentar-se da responsabilidade de prestar contas dos recursos federais manejados durante a sua gestão.
9.9.	Dessa forma, a omissão do ex-gestor, consistente nas irregularidades identificadas na prestação de contas, ocasionou prejuízo ao erário, pela inexistência de documentos imprescindíveis à sua comprovação. Assim, é improcedente a alegação de que não possuía função executiva ou que não cometeu ato comissivo ou omissivo ocasionando o débito apontado.
9.10.	Como assinalado no voto condutor do acórdão combatido, "ao contrário do afirmado em alegações de defesa, o responsável o é não pelo "simples fato de ter assinado o contrato", mas por ter exercido a qualidade de representante da Furj no período em que foram recebidos os recursos".
9.11.		Também não procede a afirmação do recorrente de que em nenhum momento foi mencionado ou comunicado, tendo em vista que consta dos autos diversos contatos/respostas que demonstram sua ciência da situação irregular, bem como da instauração da tomada de contas especial, como se pode verificar das correspondências datadas de 7/10/2014, 8/10/2014 e 20/10/2014 (peça 2, p; 9-12, 13, 29-35) . Saliente-se que o documento datado de 7/10/2014, via Ofício TCE/Port. 400/2013-07/2014 (peça 2, p. 9-12) notificava-o quanto à não comprovação de parte dos recursos transferidos pelo convênio em comento.
9.12.	Assim, restam presentes e evidenciados nestes autos os pressupostos para instauração da presente TCE, conforme o art. 5º , parágrafo único, da IN 71/2012. 
10. 	Se houve ofensa aos princípios do Contraditório e da Ampla defesa (peça 101, p. 22-36) .
10.1.		O recorrente afirma que houve ofensa aos princípios do Contraditório e da Ampla Defesa, com base nos seguintes argumentos:
	a) como o recorrente permaneceu como presidente da Furj no período de 23/3/2004 a 19/11/2009, quando a UniRio encaminhou à Furj o relatório da Dicon, em 30/9/2010 (peça 160-161) , para comprimento das recomendações, o recorrente não compunha mais a Presidência daquela Fundação;    
	b) assim, nenhum comunicado foi emitido ao ora recorrente, que ficou absolutamente alheio ao ocorrido; 
	c) ao não encaminhar qualquer correspondência ao recorrente, seja no curso da execução do Contrato 6/2008, ou mesmo sobre posteriormente, acerca da prestação de contas, a UniRio agiu em conforme o Estatuto da Fundação, considerando que o cargo de presidente não era dotado de competência administrativa e financeira.
  	d) ao receber em 2014 uma notificação acerca da conclusão da TCE, após 6 anos da celebração do Contrato e 5 anos de sua saída da Presidência, sem sequer ter recebido qualquer pedido de esclarecimento no curso da fiscalização, caracteriza, claramente, mitigação da ampla defesa e do contraditório.
	e) o Contrato firmado com a Furj ocorreu em 2008, ao passo em que a citação do recorrente nestes autos ocorreu tão somente no ano de 2016, ou seja, mais de 8 anos após a execução das despesas;
	f) o recorrente deixou o cargo de Presidente em 19/11/2009, ou seja, há mais de 6 anos antes da citação, já estando, inclusive, aposentado da docência junto à UniRio;   
	g) houve perda e extravio de documentos da Furj, bem como a dissolução dos seus conselhos, ocorrida em 2011, fatos que ocorreram após a saída do recorrente do cargo, restando inconteste sua limitação para apresentar qualquer elemento que possa ser utilizado como defesa, o que ocasiona a restrição de sua garantia constitucional à ampla defesa;
	h) não foi o recorrente que deu causa ao extravio e perda do acervo documental da Furj;
	i) em casos semelhantes ao presente, conforme relatado nos Acórdão 2296/2013-TCU-Segunda Câmara, Rel. Aroldo Cedraz, cujo trecho foi transcrito à peça 101, p. 25-27, e 462/2009-Plenário, cujo trecho foi transcrito à peça 101, p. 27-34, o TCU determinou o arquivamento das TCEs;
	j) a busca e juntada de documentos pelo recorrente é absolutamente impossível neste caso, sobretudo em razão do extenso lapso temporal havido desde os fatos até o presente momento, prejudicando de sobremaneira o exercício do contraditório e ampla defesa;
	k) não há meios de o recorrente, após 8 anos da ocorrência dos fatos, e absolutamente distante da Fundação, bem como da efetiva execução das despesas do contrato, buscar provas da sua execução;
	l) o recorrente não pode ser punido pela morosidade da própria administração pública na fiscalização das contas.
Análise
10.2.	Os argumentos do recorrente não merecem prosperar. Conforme já relatado no subitem 8.2 retro, o recorrente, além de ter firmado o Contrato 6/2008, no âmbito do qual não foi possível estabelecer o nexo de causalidade entre seu objeto e os recursos transferidos, esteve na presidência da Furj durante todo o período de execução da avença, comprometendo-se a executar o objeto pactuado e, por forçado art. 70, da CF/1988, demonstrar a boa e regular aplicação dos recursos federais alinhavados naquele termo, obrigação indelegável, mesmo após ter deixado o cargo. 
10.3.	Não procede sua alegação de que não foi comunicado, uma vez que foi notificado das irregularidades, a primeira vez, em 7/10/2014 (peça 2, p. 9-12) , tendo respondido em 1/12/2014 (peça 2, p. 29-35) .
10.4.	Registre-se que, conforme já relatado nos subitens 8.3 e 8.4 retro, independentemente de o Estatuto da Furj indicar outros gestores administrativos e financeiros, e ainda que esses tenham tido responsabilidade, este fato não isenta o recorrente de sua responsabilidade em relação ao dever de demonstrar a correta aplicação dos valores que lhe foram confiados (art. 70, parágrafo único, da Constituição Federal/1988 e art. 93 do Decreto-Lei 200/1967) . A falha ou omissão em cumprir esse dever, ratifica-se, configuram conduta grave e levam à irregularidade das contas e à adoção das medidas acessórias a esse juízo.  
10.5.	Quanto à alegação de prejuízo à ampla defesa, em função do decurso de 5 anos de sua saída da presidência e o recebimento da 1ª notificação, em 2014, ou ainda 8 anos entre a data de celebração do Contrato 6/2008 e sua citação, em 2016, a jurisprudência desta Corte firmou o entendimento de que o mero transcurso de tempo não é razão suficiente para o trancamento das contas ou para a não abertura de TCE. É preciso que, além disso, haja fundadas razões para supor que o direito à defesa tenha sido prejudicado. Há que se verificar que o lapso temporal tenha prejudicado efetivamente o exercício, pelo responsável, do direito à ampla defesa e ao contraditório (Acórdão 139/2017-TCU-Plenário, 6.018/2015-TCU-2ª Câmara, 6.974/2014-1ª Câmara, 67/2014-TCU-Plenário) . 
10.6.	No caso, conforme já registrado nos itens 6.10 e 6.11 retro, a TCE foi autuada em 11/4/2013 (peça 1, p. 192) e o recorrente, presidente da Furj à época dos fatos, obteve ciência da irregularidade ainda na fase interna da TCE, em 7/10/2014 (peça 2, p. 9-12) , tendo se manifestado em 1/12/2014 (peça 2, p. 29-35) . 	Nesse contexto, não há que se falar em morosidade da Administração, como quis alegar o recorrente.   
10.7.	Neste Tribunal, a citação do responsável foi implementada em 29/4/2016 (peças 10-12) . Todos os prazos mencionados são inferiores a 10 anos, contados da data do último pagamento efetuado com recursos do Contrato 6/2008 - 11/11/2009, conforme relatório de pagamentos efetuados (peça 1, p. 61) .
10.8.	Dessa forma, restou comprovado que o recorrente teve ciência das irregularidades a ele imputadas antes do prazo de 10 anos entre os fatos analisados (Contrato 6/2008) e sua citação (29/4/2016, peça 9) e exerceu seu direito ao contraditório nestes autos a partir das notificações recebidas, tanto na fase interna (peça 2, p. 9-12 p. 153-155) quanto na fase externa (peças 10, 26, 44 e 63) , não constando dos autos a existência de elementos capazes de elidir suposto comprometimento ao exercício da ampla defesa e do contraditório. Nesses casos, o entendimento do TCU é que inexiste comprometimento a esses princípios (Acórdão 8982/2020-TCU-Segunda Câmara, Rel. Marcos Bemquerer,  1772/2017-Plenário, Rel. Ministro Augusto Sherman e  Acórdão 1304/2018-TCU-Plenário, relator Ministro Bruno Dantas) . 
10.9.		Se o responsável, anteriormente a sua saída da presidência, o que ocorreu, frisa-se, após o término do prazo de vigência do Contrato 6/2008 (5/3/2009, à peça 1, p. 37-41) , não produziu a documentação completa à época que atuava como presidente da fundação e a qual estava obrigado a prestar as contas finais, foi por falta do zelo que lhe cabia ao lidar com os recursos públicos que lhe foram confiados. Nesse sentido, poderia ter mantido a documentação pertinente para tanto em seu poder ou ter prestado as contas até a data em que esteve à frente da Furj.
10.10.	Quanto ao extravio de documentos da Furj, é presumível, e razoável, que a entidade tenha tomado medidas administrativas ou judiciais com o fim de recuperá-los. Todavia, não constam dos autos qualquer evidência de que tenha implementado providências nesse sentido. Apenas alega-se o extravio, sem qualquer comprovação.
10.11.	Importa ainda ressaltar que cabia ao então presidente prestar as contas finais em 2009. Dessa forma, ainda que se aceitasse a justificativa de extravio da documentação, resta claro que tal situação não isentaria de responsabilidade o ora recorrente, uma vez que o suposto extravio teria ocorrido em momento muito posterior à obrigação de prestar contas. Logo, tal escusa não é justificativa plausível para mitigação da defesa do responsável.
10.12.	Quanto aos ditos precedentes citados pelo recorrente não se aplicam ao presente caso. No primeiro caso, Acórdão 2296/2013-TCU-Segunda Câmara, diversamente desta TCE, houve vício no plano de Trabalho e a perda da documentação foi ocasionada pela concedente, não pelo convenente. 
10.13.	No caso do Acórdão 462/2009, Rel. Weder de Oliveira, a TCE foi instaurada depois de transcorridos 10 anos do fato gerador e o valor questionado, já corrigido monetariamente era R$ 16.752,47, portanto, inferior ao valor de alçada (R$ 23.000,00) estabelecido na IN 56/2007.
10.14.	Quanto ao trecho transcrito pelo recorrente à peça 101, p. 30-31, que inicia com o item 34 e seguintes, trata-se de alegações de defesa do responsável no TC Processo 033.356/2013-0, as quais não prevaleceram, portanto, deram origem ao Acórdão 1772/2017-TCU-Plenário-Rel. Augusto Shermann, no qual o responsável foi condenado ao ressarcimento do débito. A respeito da alegação de prejuízo à defesa por decurso de prazo, o voto condutor naquele decisum rechaçou a hipótese, conforme a seguir:
12. A propósito desse ajuste, cumpre consignar, em face das preliminares aduzidas na defesa, que somente o longo decurso de tempo entre a data da transferência dos recursos e a instauração da tomada de contas especial, ou entre a data da assinatura do convênio e a citação por este Tribunal, como aduzido na defesa, não é suficiente para o trancamento das contas, o qual só ocorrerá após a verificação de que o lapso temporal tenha prejudicado efetivamente o exercício, pelo responsável, do direito à ampla defesa e ao contraditório.
13. Conforme asseverado pela secretaria, o entendimento deste Tribunal, vazado em precedentes jurisprudenciais mencionados no relatório precedente, é o de que eventual impedimento à plenitude do exercício de defesa, ou mesmo dificuldade na sua realização em razão do transcurso de grande lapso temporal entre os fatos e a citação de responsável deve, em regra, ser objeto de prova, cabendo à parte esse ônus. Além do mais, comprovado que o responsável teve ciência das irregularidades apuradas no processo antes do prazo de dez anos até a instauração da tomada de contas especial e sua citação, ou seja, no curso da fase interna da tomada de contas especial ou durante os procedimentos de exame das contas por parte do concedente, não há que se falar em prejuízos à defesa em decorrência do transcurso de tal prazo, notadamente, quando se verifica que o convênio vigeu até período mais recente, diante das prorrogações de prazo concedidas, vigendo até 2012.
10.15.	Assim, como o recorrente foi devidamente citado por este Tribunal de Contas, e lhe foi disponibilizada a oportunidade de exercer seu direito de defesa, concluindo-se que não restou comprovada a restrição a esse direito, a alegação de ofensa aos princípios do Contraditório e da Ampla Defesa não pode prosperar.
CONCLUSÃO
11.	Das análises anteriores, conclui-se que:
	a) não se operou a prescrição do débito nem a prescrição da pretensão punitiva;
	b) restou demonstrado que a Administração Federal adotou providências em tempo hábil para todo o processo de aprovação e cobrança dos recursos federais aqui analisados, de forma que não socorre ao recorrente pugnar pelo arquivamento do processo por considerar as contas iliquidáveis em virtude do transcurso de prazo excessivo acarretando prejuízo ao exercício da ampla defesa;
	c) é fato que algumas obrigações do Contrato 6/2008 deveriam se submeter às disposições da IN 1/1997, o que não altera a irregularidade pela qual o recorrente foi citado - não comprovação da boa e regular aplicação dos recursos repassados pela Universidade Federal do Estado do Rio de Janeiro (UniRio) à Fundação de Apoio à Universidade do Rio de Janeiro, por conta do Contrato de Prestação de Serviços 6/2008;
	d) não merece guarida a alegação de ilegitimidade passiva do recorrente, uma vez que que lhe recai o dever indelegável de prestar contas, por ter firmado o Contrato 6/2008  e na condição de representante da entidade recebedora dos recursos durante todo o período de execução do ajuste;  
	e) restam presentes e evidenciados nestes autos os pressupostos para instauração da presente TCE, conforme o art. 5º, parágrafo único, da IN 71/2012;
	f) a alegação de ofensa aos princípios do contraditório e da ampla defesa não pode prosperar, tendo em vista que o recorrente foi devidamente citado por este Tribunal, lhe foi disponibilizada a oportunidade de exercer seu direito de defesa e não restou comprovada a restrição a esse direito. 
11.1.	Com base nessas conclusões, propõe-se a negativa de provimento do recurso de reconsideração. 
PROPOSTA DE ENCAMINHAMENTO
12.	Ante o exposto, com fundamento nos artigos 32, inciso I; e 33, da Lei 8.443/1992, submetem-se os autos à consideração superior, com posterior encaminhamento ao Ministério Público junto ao Tribunal de Contas da União e ao Gabinete do Relator, propondo:
a) conhecer do recurso e, no mérito, negar provimento; 
b) comunicar a deliberação que vier a ser proferida por esta Corte ao recorrente, à Procuradoria da República no Estado do Rio de Janeiro, à Furj e à UniRio."
É o relatório.

Bruno Calixto Scelza (188881/OAB-RJ), Maurício Sardinha Meneses dos Reis (119316/OAB-RJ) e outros, representando Fernando Sérgio de Melo Portinho; Gabriel Vinicius Montaleao Diniz (185483/OAB-RJ) e Thiago da Silva Lima (171025/OAB-RJ), representando Luiz Carlos Dias da Costa; Carla Ferreira Fernandes (117.306/OAB-RJ), Claudia Coelho do Amaral (78.923/OAB-RJ) e outros, representando Telma Nunes de Sa; Alda Regina Abreu da Silva Velho (133.030/OAB-RJ), representando Esther Hermes Luck.

Subprocurador-Geral Paulo Soares Bugarin.

TOMADA DE CONTAS ESPECIAL. CONTRATO ENTRE UNIVERSIDADE E FUNDAÇÃO DE APOIO. CONTAS IRREGULARES. DÉBITO. MULTA. RECURSO DE RECONSIDERAÇÃO. CONHECIMENTO. CONTAS LIQUIDÁVEIS. OBSERVÂNCIA AOS PRINCÍPIOS DA AMPLA DEFESA E DO CONTRADITÓRIO. RESPONSABILIDADE DO PRESIDENTE DA FUNDAÇÃO DE APOIO. RAZÕES RECURSAIS INSUFICIENTES PARA ALTERAR O ACÓRDÃO RECORRIDO. NÃO DEMONSTRAÇÃO DA BOA E REGULAR APLICAÇÃO DOS RECURSOS. NÃO PROVIMENTO.

TOMADA DE CONTAS ESPECIAL (TCE)

Secretaria de Recursos (Serur).

Trago ao Colegiado recurso de reconsideração interposto por Fernando Sergio de Melo Portinho contra o Acórdão 11601/2020-TCU-Segunda Câmara, por intermédio do qual o Tribunal julgou irregulares as contas do recorrente, da Fundação de Apoio à Universidade do Rio de Janeiro e de Luiz Carlos Dias da Costa, condenando-os solidariamente ao pagamento do débito apontado e aplicando-lhes multa proporcional ao dano.
2.	Ao examinar as preliminares suscitadas pelos recorrentes, a unidade técnica concluiu pela não procedência dos argumentos manejados pelo recorrente a título de preliminares, relativos à sua ilegitimidade passiva, à alegada inexistência de pressuposto para instauração desta TCE em face do recorrente e a possível ofensa aos princípios do contraditório e da ampla defesa. 
3.	No mesmo sentido, a Secretaria de Recursos concluiu pela não ocorrência da prescrição das pretensões punitiva e de ressarcimento ao erário, qualquer que seja a premissa adotada, da imprescritibilidade, da prescritibilidade pelo regime do Código Civil ou da prescritibilidade pelo regime da Lei 9.873/1999.
4.	No mérito, a Serur demonstra que as razões recursais se mostram insuficientes para elidir as irregularidades evidenciadas no acórdão recorrido, uma vez que não lograram descaracterizar o dano ao erário bem como a responsabilidade do recorrente.
5.	O Ministério Público junto ao TCU, em cota singela, ratifica o exame técnico, no sentido de conhecer e negar provimento ao recurso.
6.	Feita essa brevíssima síntese do processo, passo a decidir.
7.	Inicialmente, ratifico despacho por mim proferido à peça 104 e conhec¿o do presente recurso, nos termos dos artigos 32, inciso I, e 33 da Lei 8.443/1992, c/c o artigo 285 do RI/TCU.
8.	Em seguida, acolho a íntegra do exame técnico, ratificada pelo Ministério Público junto ao TCU, cujos elementos adoto como razões de decidir, sem prejuízo das considerações a seguir.
9.          Examinando as preliminares arguidas pelo recorrente, verifico, nos termos expressos no exame técnico, que não procede a alegação de ilegitimidade passiva em relação ao recorrente, conforme concluiu adequadamente a instrução da Serur, verbis, motivo pelo qual tal preliminar deve ser rejeitada:
"8.2.  Não assiste razão ao recorrente, considerando que, além de ter firmado o Contrato 6/2008, foi presidente da fundação durante todo o período de sua execução, comprometendo-se a executar o objeto pactuado e, por corolário, demonstrar a boa e regular aplicação dos recursos federais alinhavados naquele termo. Acrescenta-se que permaneceu no cargo por mais 6 meses após o término do contrato, prazo mais que suficiente para a apresentação da prestação de conta, mas não o fez, o que o torna responsável por ressarcir o erário.
8.3.  Não é demais destacar que incumbe àquele que recebe recursos federais o dever de demonstrar a correta aplicação dos valores que lhe foram confiados (art. 70, parágrafo único, da Constituição Federal/1988 e art. 93 do Decreto-Lei 200/1967) . A falha ou omissão em cumprir esse dever configuram conduta grave e levam à irregularidade das contas e à adoção das medidas acessórias a esse juízo, independente do que consta no Estatuto da Furj.  
8.4. Ainda que o referido estatuto aponte outros como gestores administrativos e financeiros, e ainda que esses tenham tido responsabilidade, o que foi também foi apurado nos presentes autos, mediante citação deles, não se pode ignorar a responsabilidade do recorrente no presente caso, o que não afasta o seu dever de prestar contas. Por essa razão, não há que se falar em ilegitimidade passiva."
10.	Por considerar presentes todos os pressupostos da tomada de contas especial, rejeito também a preliminar relativa à possível inexistência de pressuposto para instauração desta TCE em face do recorrente. A propósito, resgato, igualmente a abordagem do exame técnico nessa fase processual, a demonstrar cabalmente que os elementos ensejadores da TCE foram adequadamente perfilhados na decisão original de julgamento do feito. A seguir, texto da instrução a que me reporto:
"9.3. A situação que deu origem ao dano apurado, atendendo-se assim, o art. 5º, parágrafo único, inciso II, da IN TCU 71/2012, restou configurada no item 2 do voto condutor do acórdão atacado, a qual está lastreada pelas informações e documentos constantes dos autos, em especial às peças de 1 a 3:
A fundamentação da TCE encontra-se, em síntese, nas seguintes irregularidades: ausência da prestação de contas correspondente às despesas realizadas no exercício de 2008, totalizando R$ 236.594,56; ausência de identificação do contrato nas notas fiscais, contrariando o art. 30 da Instrução Normativa/STN 01/97; ausência de extratos bancários em conta específica, contrariando o art. 28, inc. VII, da Instrução Normativa/STN 01/97; ausência do comprovante de devolução de saldo após o término da execução, no valor de R$ 111.627,19, contrariando o art. 28, inc. IX, da Instrução Normativa/STN 01/97; ausência de relatórios de acompanhamento da execução do objeto. Em função dessas e outras irregularidades, não foi possível avaliar a prestação de contas referente aos recursos federais repassados, o que ocasionou o débito em discussão.
9.4.  A identificação e quantificação do dano apoiada em pareceres de agentes públicos, bem como os responsáveis pelo dano (incisos I e III do parágrafo único do art. 5 da IN 71/2012) , encontram-se no Relatório Complementar do Tomador de Contas Especial 007/2015, datado de 17/12/2015 (peça 2, p. 177-180) , com entendimento pela manutenção da responsabilidade atribuída à Furj e a Fernando Sergio de Melo Portinho, no demonstrativo de débito (peça 2, p. 175-176 e peça 7) , no valor histórico de R$ 517.771,05. Essas informações foram ratificadas por meio do Relatório de Auditoria 59/2016 (peça 2, p. 187-190) , de 14/1/2016, e do Certificado de Auditoria 59/2016 (peça 2, p. 191) , de 14/1/2016, acolhidos pelo Parecer do Dirigente do Órgão de Controle Interno 59/2016 (peça 2, p. 192) , de 14/1/2016, os quais concluíram pela irregularidade das contas em tela. 
	9.5.  Consta expressamente nos diversos ofícios de citação encaminhados ao recorrente no âmbito desta Corte de Contas (peças 44, 67, com ciência às peças 71 e 72) , a relação entre o dano e a conduta do recorrente, o que atende o item IV do parágrafo único do art. 5º da IN 71/2012. Essa relação entre a conduta do responsável e a ocorrência do dano foi confirmada pelo item 9 do voto condutor do acórdão combatido:  
9. Fernando Sérgio de Melo Portinho (presidente da Furj à época do recebimento dos recursos) 
9.1 Este responsável foi citado pela não comprovação da boa e regular aplicação dos recursos repassados pela UNIRIO à Furj, por conta do contrato de Prestação de Serviços 6/2008.
 (...) 
9.3. (...) O contrato entre a fundação e a universidade, em sua cláusula quinta, parágrafo terceiro, expressamente demandava prestação de contas para liberação das parcelas do pagamento. A cláusula oitava do acordo explicitava a seguinte obrigação, a ser adimplida ao cabo da vigência contratual: "À FURJ, apresentar prestação de contas dos recursos repassados nos moldes, formato e em acordo com a Instrução Normativa STN n° 01, de 15 de janeiro de 1997, ao gestor indicado por portaria pela Reitoria da UNIRIO". Ademais, a irregularidade pela qual se citou o agente - a saber, o defeito na prestação de contas - permanece inalterada.
9.4 Ressalto, também, que a jurisprudência do TCU reconhece o dever atribuível aos gestores públicos de se precaver contra a possibilidade de que seus sucessores evoquem a inviabilidade de prestar contas dos recursos administrados em mandato anterior. Espera-se daqueles que deixaram o comando de instituições beneficiárias de valores federais a guarda de cópia dos documentos necessários a comprovar a lisura de sua gestão. In casu, as despesas ocorreram na gestão de Fernando Sérgio de Melo Portinho; portanto é quem responde por falhas na aplicação dos valores.
11.	Por fim, ainda em sede de exame das preliminares, endosso o exame da Serur que concluiu que não houve, no processamento deste feito, ofensa aos princípios do contraditório e da ampla defesa, ou mesmo prejuízo ao recorrente no exercício dessas prerrogativas em virtude da alegada demora no processamento desta tomada de contas especial, razão pela qual rejeito igualmente essa preliminar.
12.	Reforço os argumentos da unidade técnica especializada com a confirmação da legitimidade do procedimento de citação do responsável, no âmbito desta Corte, que foi implementado em 5/5/2016 e 4/9/2017, peças 10 e 67, e correspondentes Avisos de Recebimento às peças 12 e 71, respectivamente, bem como atuação no feito por intermédio das alegações de defesa, juntadas aos autos à peça 73 e detalhadamente examinada na instrução que subsidiou o julgamento original do processo.
13.	Considero que, além dos elementos arguidos pelo exame técnico a demonstrar a participação do responsável na fase interna desta TCE, e em linha com a jurisprudência desta Corte, que esse procedimento de citação no âmbito do TCU, por si, seria suficiente para demonstrar que o Tribunal oportunizou adequadamente, nos limites da Lei Orgânica e do Regimento Interno da Corte, o exercício dos consagrados direitos ao contraditório e à ampla defesa. Colho da nossa jurisprudência selecionada exemplo de deliberação que corrobora essa tese:
"A ausência de contraditório e ampla defesa na fase interna da tomada de contas especial não viola o devido processo legal, sendo este respeitado quando, na fase externa, há oportunidade de defesa após a citação válida dos responsáveis. Acórdão 2875/2014-TCU-Plenário, Relator Ministro Benjamin Zymler."
14.	Não procede, igualmente, a alegação do recorrente de prejuízo ao exercício desses direitos em virtude de possível demora no processamento desta TCE, no âmbito interno do instaurador. Nesse sentido, o exame técnico informa adequadamente que a jurisprudência desta Corte firmou o entendimento de que o mero transcurso de tempo não é razão suficiente para o trancamento das contas ou para a não abertura de TCE. É preciso que, além disso, haja fundadas razões para supor que o direito à defesa tenha sido prejudicado, o que o recorrente não logrou demonstrar em suas razões recursais.
15.	Por fim, antes de adentrar no mérito do recurso, concordo, com o exame técnico quando aponta a não ocorrência da prescrição da pretensão punitiva e ressarcitória do Tribunal no presente caso.  A primeira delas com base na jurisprudência ainda pacífica no Tribunal, a qual estabelece o critério decenal para a ocorrência do instituto, conforme Acórdão 1441/2016-TCU-Plenário.
16.	Em relação à prescrição da pretensão ressarcitória por parte do TCU, acolho a conclusão da instrução técnica, entretanto com diverso fundamento legal, pois o entendimento que tenho adotado e levado aos colegiados desta Corte de Contas está alinhado à tese que esclarece que a recente decisão do STF, no âmbito do RE 636.886, alcança a etapa de cobrança do título extrajudicial constituído pelo Tribunal de Contas da União, e não altera o entendimento jurisprudencial do Tribunal sobre a imprescritibilidade das ações de ressarcimento do dano, fundado no art. 37, § 5º, da Constituição Federal.
17.	Em primeiro lugar, resta isento de dúvidas que a jurisprudência consolidada deste Tribunal de Contas da União (TCU) se formou no sentido da imprescritibilidade das ações de ressarcimento ao erário. Nesse sentido, reproduzo o Enunciado de Súmula 282, desta Corte: "As ações de ressarcimento movidas pelo Estado contra os agentes causadores de danos ao erário são imprescritíveis."
18.	De outra parte, e à semelhança dos outros julgadores deste TCU, não desconheço a recente decisão exarada pelo Supremo Tribunal Federal (STF) , prolatada no âmbito do Recurso Extraordinário (RE) 636.886/AL, por meio da qual foi fixado o seguinte enunciado para o Tema 899, de repercussão geral: "É prescritível a pretensão de ressarcimento ao erário fundada em decisão de Tribunal de Contas."
19.      No entanto, mesmo após o julgamento dos embargos de declaração, naquela feito, pelo STF, muitas dúvidas remanesceram sobre o tema, e apenas por decisão desta Corte de contas a jurisprudência vigente poderá ser alterada, com o esclarecimento de todas as questões atinentes à matéria. Entretanto, enquanto tal decisão não sobrevém, mantenho, como disse, a tese vigente da imprescritibilidade da pretensão ressarcitória.
20.	No mérito, acolho igualmente o exame da Serur, ratificado pelo Ministério Público junto ao TCU, no sentido de que as razões recursais não se mostram suficientes para alterar a decisão recorrida, mercê dos argumentos constantes da instrução técnica, que adoto como razões de decidir, sem prejuízo dos comentários a seguir.
21.	Conforme consta do exame técnico, ratificando a decisão recorrida, constam dos autos elementos que demonstram que as disposições da Instrução Normativa-STN 1/1997 se aplicam ao Contrato 6/2008, logo, improcedentes os argumentos do recorrente em sentido contrário.
22.	  Assim, conforme detalhado na instrução técnica e considerando que o próprio termo contratual ora em análise - Contrato 6/2008 - em diversos trechos, faz menção e condiciona o cumprimento do contrato às disposições da IN/STN 1/1997, não há como acolher os argumentos recursais neste ponto. Por oportuno, relembro que as irregularidades apontadas nos autos decorrem de contrato celebrado no âmbito do Convênio 81/2005, firmado entre o Ministério da Educação (MEC) e a universidade, tendo como objeto "Implantar e ofertar o Curso de Especialização em Novas Tecnologias para o Ensino da Matemática e o Curso Sequencial em Empreendedorismo e Inovação, dentro do Sistema Universidade Aberta do Brasil para o 1° e 2º semestres", a configurar a mencionada jurisdição normativa.
23.	Além disso, conforme aduz o exame da Serur, o argumento recursal perde consistência na medida em que o recorrente não foi responsabilizado pela inobservância às disposições da IN/STN 1/1997, mas pela não comprovação da boa e regular aplicação dos recursos repassados pela UniRio à Furj, por conta do Contrato de Prestação de Serviços 6/2008.
24.      No mesmo sentido, concordo com a unidade técnica que as presentes contas não podem ser consideradas iliquidáveis, com o seu trancamento e consequente arquivamento, porquanto a situação fática não se subsome às disposições legais que estabelecem o instituto, a saber, arts. 20 e 21 da Lei 8.443/1992:
"Art. 20. As contas serão consideradas iliquidáveis quando caso fortuito ou de força maior, comprovadamente alheio à vontade do responsável, tornar materialmente impossível o julgamento de mérito a que se refere o art. 16 desta Lei. 
Art. 21. O Tribunal ordenará o trancamento das contas que forem consideradas iliquidáveis e o consequente arquivamento do processo."
25. 	Com efeito, o exame técnico demonstra em detalhes que os argumentos manejados não merecem acolhimento, seja pela apresentação dos efetivos elementos dos autos, no que tange as irregularidades identificadas na execução do contrato de prestação de serviços em discussão, e ao processamento desta tomada de contas especial, seja pela demonstração de que os precedentes suscitados como paradigma não militam em benefício do recorrente, como quer fazer crer o recorrente nas razões recursais.
26.	Aliás, em reforço às ponderações do exame técnico, enfatizo que, como se observa da própria tramitação do processo, seja na fase interna ao órgão instaurador, seja no âmbito desta Corte de Contas, que culminou com o julgamento irregulares das contas de alguns dos responsáveis, dentre os quais o recorrente, com condenação em débito solidário e imputação de multa regulamentar, bem como pelo acolhimento das alegações de defesa de outros dos responsáveis, e consequente exclusão da relação processual, os elementos dos autos mostraram-se aptos e suficientes para o adequado processamento e julgamento do feito, nada levando a crer na tese defendida pelo recorrente, de que as suas contas deveriam ser consideradas iliquidáveis.
	Ante o exposto, em linha com a instrução da unidade técnica, ratificada pelo Ministério Público junto ao TCU, voto no sentido de que o Tribunal adote a deliberação cuja minuta submeto ao Colegiado.
TCU, Sala das Sessões, em 15 de março de 2022.
Ministro JOÃO AUGUSTO RIBEIRO NARDES
Relator